臺灣士林地方法院民事判決
111年度再字第5號
再審原告    蔡榮財  
上列當事人間請求返還不當得利等事件，再審原告對於民國110
年12月22日本院110年度訴字第1329號確定判決提起再審之訴，
本院不經言詞辯論，判決如下：
    主  文
再審之訴駁回。
再審訴訟費用由再審原告負擔。
    事  實  及  理  由
一、按再審之訴，應於三十日之不變期間內提起。前項期間，自
    判決確定時起算，判決於送達前確定者，自送達時起算；其
    再審之理由發生或知悉在後者，均自知悉時起算。但自判決
    確定後已逾五年者，不得提起。民事訴訟法第500條第1項及
    第2項定有明文。本件再審原告以本院110年度訴字第1329號
    確定判決(下稱原確定判決)適用法規顯有錯誤為由提起再審
    ，主張再審被告前執原確定判決向臺灣臺北地方法院(下稱
    臺北地院)對再審原告聲請強制執行，案列臺北地院111年度
    司執字第30992號返還不當得利強制執行事件(下稱系爭執行
    事件)。再審原告係於民國111年4月15日接獲系爭執行事件
    之執行通知，向司法院判決網站查詢，始查知原確定判決，
    本件再審原告於111年4月26日提起本件再審之訴，尚未逾30
    日之不變期間，合先敘明。
二、再審原告主張：
  ㈠依原確定判決，再審被告主張其於105年11月30日匯款新臺幣
    (下同)100萬元(下稱系爭匯款)至再審原告於聯邦銀行松江
    分行帳戶之事實(下稱系爭事實)，與臺北地院109年度北訴
    字第33號判決(下稱北訴字第33號判決)理由認定，系爭匯款
    為再審原告之女即訴外人蔡瀞葳(原名蔡嘉雯)向再審被告借
    款，依再審被告之要求匯入再審原告之帳戶內，供蔡瀞葳提
    領使用，故而判決確認系爭匯款債權對再審原告不存在，駁
    回再審被告之請求。再審被告不服，對北訴字第33號判決提
    起上訴，於上訴審理期間卻再執系爭事實向本院起訴，有違
    民事訴訟法第253條規定，原判決不察，未依法駁回再審被
    告之請求，有同法第496條第1項第1款適用法規顯有錯誤之
    再審事由。
  ㈡又再審被告明知再審原告設籍於臺北市○○區○○街000巷00號3
    樓，卻向原審偽稱再審原告住居所不明，致再審原告無從接
    獲法院開庭通知，因而未於言詞辯論期日到場，亦有民事訴
    訟法第496條第1項第6款之再審事由。爰依民事訴訟法第496
    條第1項第1款、第6款規定，提起再審之訴等語。並聲明：
    原確定判決廢棄，駁回再審被告之訴，系爭執行事件所為之
    執行程序應予撤銷。
三、本院之判斷：
　㈠原告主張原確定判決有民事訴訟法第496條第1項第1款再審事
    由：
　⒈按適用法規顯有錯誤者，得以再審之訴對於確定終局判決聲
    明不服，民事訴訟法第496條第1項第1款定有明文。所謂適
    用法規顯有錯誤，係指確定判決所適用之法規，顯然不合於
    法律規定，或與司法院現尚有效及大法官會議之解釋，或消
    極不適用法規，顯然影響裁判者而言，並不包括判決理由矛
    盾、理由不備、取捨證據及認定事實錯誤等情形在內（最高
    法院60年台再字第170號判決先例、108年度台聲字第654號
    裁定意旨參照）。
　⒉經查，再審被告就其於105年11月30日匯款100萬元至再審原
    告之聯邦銀行松江分行帳戶之事實，經臺北地院以109年度
    北訴字第33號事件受理，於109年12月13日判決後，再審被
    告不服提起上訴，由臺灣高等法院以110年度上字第190號事
    件受理，嗣再審被告於111年3月30日撤回上訴，惟於該案訴
    訟期間中，再審被告於110年9月29日向本院提起本件訴訟，
    由本院以110年度訴字第1329號事件（下稱前訴訟程序）受
    理，並於110年12月22日判決，上情業據再審原告提出原確
    定判決書、北訴字第33號判決書、民事撤回上訴暨聲請退費
    狀（本院卷第16至26頁），復經本院調取110年度訴字第132
    9號、110年度上字第190號（含109北訴33號）相關民事卷宗
    審核屬實。
　⒊按當事人不得就已起訴之事件，於訴訟繫屬中，更行起訴。
    民事訴訟法第253條定有明文。是已起訴之事件，在訴訟繫
    屬中，該訴訟之原告或被告不得更以他造為被告，就同一事
    件提起新訴或反訴。又所謂同一事件，必同一當事人就同一
    法律關係 (訴訟標的) 而為同一之請求，此三者有一不同，
    即非得謂同一事件。又按訴訟標的，乃原告為確定其私權之
    請求，或所主張或否認之法律關係是否存在，欲法院對之加
    以審判之對象。而為法院審判對象之法律關係，應為具體特
    定之權利義務關係，而非抽象之法律關係，即原告起訴以何
    種法律關係為訴訟標的，應依原告起訴主張之原因事實定之
    ，原告前後主張訴訟標的之法律關係如有不同，即非同一事
    件。
　⒋於臺北地院109年度北訴字第33號事件中，係對系爭匯款於兩
    造間是否為消費借貸法律關係而為審理，而於本院前訴訟程
    序中，再審被告另基於不當得利法律關係而為請求，前後事
    件所審理之法律關係既不相同，自無就同一事件重複起訴，
    而違反民事訴訟法第253條規定。再審原告主張原確定判決
    有違反民事訴訟法第253條規定，具有民事訴訟法第496條第
    1項第1款適用法規顯有錯誤之再審事由，並無理由。
　㈡再審原告主張原確定判決有民事訴訟法第496條第1項第6款再
    審事由：
　⒈按當事人知他造之住居所，指為所在不明而與涉訟者，他造
    當事人得以再審之訴對於確定終局判決聲明不服，民事訴訟
    法第496條第1項第6款定有明文。查再審被告於110年9月29
    日前訴訟程序起訴時，於起訴狀記載再審原告住所為：「被
    告住居所不明，請准予原告調閱被告最新戶籍謄本並依民事
    訴訟法第149條公示送達」等語。於前訴訟程序經法院查詢
    再審原告之戶籍資料，再審原告戶籍於110年7月26日自臺北
    市○區○○街000巷0○0號遷入臺北市松山區戶政事務所，法院
    遂依民事訴訟法第149條第1項第1款為公示送達，並於110年
    12月8日言詞辯論期日依再審被告之聲請為一造辯論判決等
    情。
　⒉再審原告雖以110年度上字第190號事件中再審被告所提111年
    3月30日民事撤回上訴暨聲請退費狀上當事人欄「被上訴人
    蔡榮財」住所記載「台北市○○區○○街000巷00號3樓」，主張
    於前訴訟程序中再審被告知悉再審原告之實際住所云云。經
    查，於110年度上字第190號事件中，就上訴狀繕本及110年2
    月24日第一次開庭通知於送達台北市○○區○○街000巷00號3樓
    處所時，均改送台北郵政87-859號信箱（見110年度上字第1
    90號卷第41、53頁送達證書），嗣再審原告即於110年3月26
    日委任翁顯杰律師為訴訟代理人，由翁顯杰律師代為收受相
    關訴訟文書。且於上開民事撤回上訴暨聲請退費狀亦載有再
    審原告之訴訟代理人翁顯杰律師，則相關訴訟文書由訴訟代
    理人翁顯杰律師收受，該狀上所載再審原告之住所既按照再
    審原告書狀所載地址而來，是否即為再審原告真實住所，無
    法依此確認。參以再審原告所有之「台北市○○區○○街000巷0
    0號3樓」房地於109年12月3日即以買賣為原因移轉登記至第
    三人黃敏禎名下，有建物第一類謄本及異動索引資料在卷可
    參。且經臺北市政府警察局松山分局三民所警員至上址查訪
    ，亦經現住戶龔蔡美獲陳稱：屋主是黃敏禎，伊在110年6月
    10日開始承租，1年1約，伊不知道蔡榮財之人，但是他的信
    件常寄到這裡等語，亦有臺北市政府警察局松山分局三民所
    查訪表在卷可佐（見本院卷第76頁）。足證再審被告於110
    年9月29日前訴訟程序起訴時，再審原告並無居住上開松山
    區撫遠街地址之事實，是再審原告主張再審被告於前訴訟程
    序明知其住所卻指為不知云云，並不足採信。其據以依民事
    訴訟法第496條第1項第6款規定提起本件再審，自有未合。
四、按再審之訴顯無再審理由者，得不經言詞辯論，以判決駁回
    之，民事訴訟法第502條第2項定有明文。本件再審原告主張
    原確定判決有民事訴訟法第496條第1項第1、6款之再審事由
    ，顯無再審理由，爰不經言詞辯論，逕以判決駁回之。
五、本件事證已臻明確，再審原告其餘主張均與判決結果不生影
    響，不再逐一論述，附此敘明。
六、據上論結，本件再審之訴為顯無理由，依民事訴訟法第502
    條第2項、第78條，判決如主文。 
中　　華　　民　　國　　111 　年　　11　　月　　28　　日
                          民事第二庭
                              法  官  辜  漢  忠  
以上正本係照原本作成。
如對本判決上訴，應於判決送達後20日內向本院提出上訴狀，若
委任律師提起上訴者，應一併繳納上訴審裁判費，否則本院得不
命補正逕行駁回上訴。
中　　華　　民　　國　　111 　年　　11　　月　　28　　日
                              書記官  潘  盈  筠